【裁判字號】    91,訴,270
【裁判日期】    920401
【裁判案由】    偽造文書等
【裁判全文】
臺灣桃園地方法院刑事判決                          九十一年度訴字第二七號
    公  訴  人  臺灣桃園地方法院檢察署檢察官
    被      告  乙○○○
    選任辯護人  呂丹琪律師
右列被告因偽造文書等案件，經檢察官提起公訴（八十九年度偵字第五四二九號），
本院判決如左：
    主  文
乙○○○無罪。
    理  由
一、公訴意旨略以：被告乙○○○與真實姓名、年籍均不詳、自稱身份證號碼為Ｚ0
    00000000號之「林進成」及自稱為「庚○○」之人，明知座落在桃園縣
    龍潭鄉○○段第一０七三及第一０七四地號二筆土地非其三人所有，且與該二筆
    地號土地所有人亦不熟識，竟共同基於意圖為自己不法所有而詐取他人財物之犯
    意聯絡與行為分擔，向戊○○、甲○○、壬○○及丁○○佯稱上開二筆土地所有
    人庚○○願將該土地設定抵押權予其四人而向其借款週轉，迨民國八十六年十二
    月十日，乙○○○、「林進成」陪自稱係地主「庚○○」之人與不知有詐之戊○○、甲○○、壬○○及丁○○四人研商借貸金額、條件等細節問題後，雙方約定
    由戊○○、甲○○、壬○○及丁○○等四人共同集資新臺幣（下同）一千五百零
    五萬元借予自稱為「庚○○」之人，由自稱為「庚○○」之人將上開二筆地號土
    地設定最高限額二千萬元之抵押權予戊○○四人，乙○○○、「林進成」及「庚○○」三人為順利詐得上開款項，乃由自稱為「庚○○」之人持其於不詳時間、
    地點所偽造之「庚○○」身份證及偽刻之「庚○○」印鑑章，於八十六年十月二
    十四日，至桃園縣龍潭戶政事務所，辦理及申請印鑑證明書，使不知情之該事務
    所承辦人員曾金雀（已由檢察官為不起訴處分確定）核發庚○○之印鑑證明書五
    份予自稱為「庚○○」之人，乙○○○、「林進成」、「庚○○」三人復偽造庚○○與戊○○、甲○○、壬○○及丁○○四人就上開二筆地號土地設定最高限額
    二千萬元抵押權契約之私文書，進而持上開印鑑證明書及設定抵押權契約向龍潭
    地政事務所辦理抵押權設定登記，使不知情之該地政事務所承辦人員，將上開設
    定最高限額二千萬元抵押權之事登載在其職務上所掌管土地登記簿謄本之公文書
    上，戊○○、甲○○、壬○○及丁○○四人因而陷於錯誤，將一千五百零五萬元
    交予「林進成」、嗣因「庚○○」非僅未依約給付利息，且屆期不清償借款，戊○○、甲○○、壬○○及丁○○四人始知受騙。因認被告李張碧與真正姓名年籍
    均不詳自稱為「林進成」及「庚○○」之人，共同涉犯刑法第二百十六條、第二
    百十二條、第二百十條、第二百十四條及第三百三十九條第一項之罪嫌。
二、按犯罪事實應依證據認定之，無證據不得推定其犯罪事實；不能證明被告犯罪者
    ，應諭知無罪之判決，刑事訴訟法第一百五十四條、第三百零一條第一項分別定
    有明文。又所謂認定犯罪事實之證據，係指足以認定被告確有犯罪行為之積極證
    據而言，如未發現相當證據，或證據不足以證明，自不能以推測或擬制之方法，
    以為裁判基礎。又認定不利於被告之事實，需依積極證據，茍積極證據不足為不
    利於被告事實之認定時，即應為有利於被告之認定，更不必有何有利之證據，此
    有最高法院四十年台上字第八六號、三十年上字第八一六號判例可供參照。次按
    ，刑事訴訟上證明之資料，無論其為直接證據或間接證據，均須達於通常一般人
    均不致於有所懷疑，而得確信其為真實之程度，始得據為有罪之認定，若其關於
    被告是否犯罪之證明未能達此程度，而有合理性懷疑之存在，致使無從形成有罪
    之確信，根據「罪證有疑，利於被告」之證據法則，即不得遽為不利被告之認定
    ，其以情況證據（即間接證據）斷罪時，尤須基於該證據在直接關係上所可證明
    之他項情況事實，本乎推理作用足以確證被告有罪，方為合法，不得徒憑主觀上
    之推想，將一般經驗上有利被告之其他合理情況逕予排除，此觀諸最高法院七十
    六年台上字第四九八六號、三十二年度上字六七號判例意旨亦甚明顯。又按，法
    院固應依職權調查證據，但並無蒐集證據之義務，法院調查之範圍以審判中案內
    所存在之一切證據為限，案內所不存在之證據，即不得責令法院為發現真實，應
    依職權從各方面詳加蒐集、調查，亦經最高法院八十七年度台非字第一號判決闡
    釋在案。
三、查公訴意旨認被告涉有前開罪嫌，無非係以右揭犯罪事實，業據告訴人戊○○、
    甲○○、壬○○及丁○○等四人於檢察官偵訊中指陳甚詳，並有上開抵押權設定
    契約書、他項權利證明書、偽造之庚○○身份證影本在卷可稽為其主要論據，訊
    據被告乙○○○堅決否認有何偽造文書、使公務員登載不實及詐欺取財之犯行，
    辯稱：伊與假冒「林進成」及「庚○○」之人均不認識，係透過案外人辛○○介
    紹始得知地主的兒子急需借錢週轉，並願提供土地設定抵押貸款，辛○○並主動
    提供地籍圖給伊，伊友人戊○○係從事房地產仲介，遂將此事告知戊○○，戊○○與案外人自稱於法院上班真實姓名不詳之男子林先生曾多次前往現場察看，並
    表示土地價值極高，願意促成此事，伊遂透過辛○○與「林進成」及「庚○○」
    連絡，伊不知「林進成」係假冒，更不知該名「庚○○」並非真正地主，何來犯
    意聯絡及行為分擔，且抵押權設定之資料均由該名自稱「林進成」交給伊，伊拿
    給戊○○，戊○○即開車載伊將資料送至己○○○○那裡，整個抵押權設定之手
    續均是由己○○○○辦理，伊僅是國小畢業，根本無法判斷印鑑證明等資料是偽
    造的等語。
四、經查：
    (一)被告乙○○○係因案外人辛○○介紹稱座落在桃園縣龍潭鄉○○段第一０七三
      及第一０七四地號二筆土地之地主兒子急需借款週轉，並表示願提供系爭土地
      設定抵押貸款，而仲介告訴人戊○○、甲○○、壬○○及丁○○等人貸款予自
      稱「庚○○」之人，業據證人辛○○於本院九十一年八月八日訊問時結證在卷
      ，被告所辯其原不認識該二名自稱「林進成」及「庚○○」之人應屬可信。
    (二)本件貸款之最高限額抵押權設定登記係在八十六年十二月十一日送件，並於同
      日即已登記完畢，由代辦之己○○○○領回抵押權設定設定契約書及他項權利
      證明書，此有桃園縣大溪地政事務所於九十一年五月六日，以溪地一字第０九
      一０００四九０六號函所檢送之土地登記申請書及抵押權設定契約書等全份登
      記資料在卷可稽（見本院卷第五十九頁至第七十五頁），又告訴人戊○○稱被
      告係於八十六年十一月間介紹伊為本件抵押放款，並稱被告與自稱「林進成」
      之人於八十六年十二月十日帶自稱係地主「庚○○」之人與告訴人四人議妥借
      款金額為一千五百零五萬元，且告訴人四人於抵押權設定後之翌日（星期五）
      即已接洽付款事宜，顯見本件貸款當時確實相當之倉促。又被告雖曾於貸款之
      前帶告訴人戊○○到前開系爭土地，惟其並未帶告訴人等至系爭土地與地主庚○○見面，此業據被告供述在卷，並據證人庚○○於本院九十一年七月二日訊
      問時證述在卷，告訴人戊○○於本院囑託調查局為鑑定測謊時亦稱被告未帶渠
      與地主見面，堪認此事實為真。
    (三)又被告曾將系爭土地之地籍圖送至己○○○○事務所，該二名自稱「林進成」
      、「庚○○」之人亦曾至己○○○○事務所，關於抵押貸款之事宜係由告訴人
      與「林進成」、「庚○○」二人商談，「庚○○」於簽訂抵押權設定契約書時
      並提出身分證正本、印鑑章、印鑑證明、所有權狀等予己○○○○，孫代書並
      在核對「庚○○」之身分資料後，將「庚○○」身分證影印留存等情，業據證
      人孫明茂於本院九十一年四月二十五日訊問時結證在卷，又如前所述，地政事
      務所於八十六年十二月十一日已辦畢前開抵押權設定登記，是證人孫明茂及地
      政事務所均未發現「庚○○」所提供之印鑑證明、土地權狀及身分證均屬虛假
      ，則非專業人員且僅國小畢業之被告是否有能力去辨識，確實有相當之疑問。
      況依證人孫明茂於本院所證述，「庚○○」之印鑑證明、身分證及系爭土地之
      權狀等均是由「庚○○」提出交付與伊，被告既未經手該些文件，即不得遽以
      推斷其明知該些文件係屬偽造或不實。
    (四)再告訴人甲○○及壬○○之友人即證人丙○○在本件貸款予「庚○○」之前，
      確曾一起至前開系爭土地去徵信，當時也有見到真正地主庚○○，當時庚○○
      向渠二人謊稱其非地主，並回答渠二人稱有聽說地主說要賣土地，此業據告訴
      人戊○○、甲○○於本院九十一年三月二十一日供述在卷，是告訴人係經過徵
      信、評估等程序始同意貸款予「庚○○」，而非僅因被告之介紹即陷於錯誤貸
      款予「庚○○」，故尚難遽認被告之仲介貸款行為即係詐術行為。
    (五)次查告訴人等與「庚○○」之抵押權設定契約書係由證人孫明茂代為辦理，被
      告均未參與任何文書之製作，該些設定登記之手續均與被告無關一節，業據證
      人孫明茂於本院九十一年四月二十五日訊問時結證在卷，且如前所述，並無證
      據足以證明被告明知該些證件均屬不實，自不得遽以論斷被告有公訴意旨所指
      之偽造文書、使公務員登載不實之犯行。
    (六)另查前開「庚○○」之印鑑證明係於八十六年十月二十四日即已辦妥，此有該
      紙印鑑證明附於本院卷第七十五頁可稽，被告既係於八十六年十一月間始開始
      介紹告訴人等為本件之抵押放款，其豈可能知悉該二名自稱「林進成」、「庚○○」之人已辦妥不實之「庚○○」名義之印鑑證明？且戶政機關於核發印鑑
      證明之時既無法辨認該名「庚○○」所持之「庚○○」名義之身分證係偽造，
      被告未經手該身分證，又何如知悉該名「庚○○」係持偽造之身分證呢？又「
      庚○○」係在與告訴人簽訂抵押權設定契約書時，始由該名自稱「林進成」之
      人帶至證人己○○○○之事務所，此不僅為被告供述在卷，並據證人孫明茂於
      本院審理時證述在卷，告訴人亦不否認，且查無積極之證據足以證明被告早與
      「庚○○」有所接觸，況查被告在發現該名自稱「庚○○」係冒名者後，即積
      極前往系爭土地找地主二次（業據證人庚○○於本院九十一年七月二日證述在
      卷），欲追查出假冒庚○○及林進成之人，且從未有逃匿之舉動，前後之供述
      亦均相一致，是實難以其事後發現該名「庚○○」非系爭土地之真正地主，即
      遽予臆測被告與自稱「林進成」、「庚○○」之人有何犯意聯絡。
    (七)綜上所述，被告既未對告訴人等為何詐術行為，且該些偽造或不實之文件均非
      被告所製作，且查無其他積極之證據足以認定被告與自稱「林進成」、「庚○○」之人有何犯意聯絡與行為分擔，公訴意旨所指被告之犯行即屬不能證明，
      依法自應為被告無罪判決之諭知。
據上論斷，應依刑事訴訟法第三百零一條第一項，判決如主文。
本案經檢察官林秀敏到庭執行職務。
中      華      民      國    九十二    年      四      月      一      日
                                臺灣桃園地方法院刑事第六庭
                                    法  官  林  春  鈴
右正本證明與原本無異。
如不服本判決，應於判決送達後十日內向本院提出上訴狀( 應附繕本 )，上訴於
臺灣高等法院。
                                    書記官  江  世  亨
中        華        民        國   九十二   年   四   月    四    日


司法院資訊處製作；財團法人民間司法改革基金會備份。
